高雄高等行政法院簡易判決
　　　　　　　　　　　　 　　　　　　　 96年度簡字第21號
原　　　告　甲○○
訴訟代理人　吳榮昌　律師
被　　　告　財政部高雄市國稅局
代　表　人　乙○○　局長
訴訟代理人　丙○○
上列當事人間因綜合所得稅事件，原告不服財政部中華民國95年
11月17日台財訴字第09500505170號訴願決定，提起行政訴訟。
本院判決如下：
　　主  文
原告之訴駁回。
訴訟費用由原告負擔。
　　事實及理由
一、緣原告93年度綜合所得稅結算申報，自行列報綜合所得總額
    新台幣（下同）2,104,116元，並列報配偶蕭林秀英所有坐
    落嘉義縣竹崎鄉○○段257地號（應有部分27923/80000）及
    嘉義縣朴子市鎮○段1791地號（應有部分897/5000）等2筆
    土地之捐贈列舉扣除額1,374,959元。被告初查以原告未能
    提示系爭土地取得成本確實證明，乃依財政部民國（下同）
    94年2月18日台財稅字第09404500070號函釋，按該土地公告
    現值之16％認定其捐贈扣除額為219,993元，並核定原告當
    年度綜合所得總額為2,104,406元，所得淨額為1,377,043元
    ，補徵稅額零元。原告不服，申經復查，未獲變更，提起訴
    願，亦遭決定駁回，遂提起本件行政訴訟。
二、原告起訴意旨略以：（一）按行政程序法第150條第1項及第
    159條分別規定：「本法所稱法規命令，係指行政機關基於
    法律授權，對多數不特定人民就一般事項所作抽象之對外發
    生法律效果之規定。」「本法所稱行政規則，係指上級機關
    對下級機關，或長官對屬官，依其權限或職權為規範機關內
    部秩序及運作，所為非直接對外發生法規範效力之一般、抽
    象之規定。行政規則包括下列各款之規定︰一、關於機關內
    部之組織、事務之分配、業務處理方式、人事管理等一般性
    規定。二、為協助下級機關或屬官統一解釋法令、認定事實
    、及行使裁量權，而訂頒之解釋性規定及裁量基準。」按財
    政部92年6月3日台財稅字第0920452464號函及94年2月18日
    台財稅字第09404500070號函並非基於法律授權，僅是上級
    機關為協助下級機關統一解釋法令而訂頒之解釋性規定，性
    質上係屬行政程序法第159條所規定之解釋性行政規則，非
    屬法規命令，合先敘明。（二）財政部92年6月3日台財稅字
    第0920452464號函及94年2月18日台財稅字第09404500070號
    函有違法律保留原則。按行政程序法第4條規定：「行政行
    為應受法律及一般法律原則之拘束。」。次按「憲法第19條
    規定，人民有依法律納稅之義務，係指國家課人民以繳納稅
    捐之義務或給予人民減免稅捐之優惠時，應就租稅主體、租
    稅客體、稅基、稅率等租稅構成要件，以法律明定之。」「
    對人民違反行政法上義務之行為科處罰鍰，涉及人民權利之
    限制，其處罰之構成要件及數額，應由法律定之。若法律就
    其構成要件，授權以命令為補充規定者，授權之內容及範圍
    應具體明確，然後據以發布命令，始符憲法第23條以法律限
    制人民權利之意旨。」司法院釋字第607號及第313號解釋分
    別著有明文。換言之，行政機關對人民處罰之規定，必須法
    律事先有明文規定始得為之，須符合法律保留原則（授權明
    確性原則），而在法律授權訂立法規命令之情況下既須符合
    明確性之原則，對於「再授權」自亦更需符合明確性之原則
    ，不得任意以行政規則規定，行政機關的命令不能增加人民
    的租稅負擔，否則即是違憲，對人民沒有拘束力。上開財政
    部函釋在法律性質上至多屬行政規則之一種，且其內容對人
    民受憲法保障之財產權作出限制，已具體影響到人民的實體
    上之權利義務，並非僅就所得稅法之細節性、技術性事項所
    為之補充規定，是參照前揭行政程序法第4條及司法院釋字
    第607號及第313號解釋規定，該函釋之內容及範圍應具體明
    確，且不得逾越母法之立法目的。惟綜觀所得稅法第17條第
    1項第2款第2目第1小目僅規定：「捐贈：對於教育、文化、
    公益、慈善機構或團體之捐贈總額最高不超過綜合所得總額
    20％為限。但有關國防、勞軍之捐贈及對政府之捐獻，不受
    金額之限制。」並無關於以「捐贈公設地節稅之方式申報個
    人綜合所得稅時，其捐贈價值應如何計算」之規定，條文中
    亦無授權行政機關得自由認定捐贈價值，是上開財政部函釋
    在無任何法律授權下擅自創造法律，對人民之財產權做出處
    罰，即非適法，有違法律保留原則，是以該二函釋應予廢棄
    ，以免過度侵害人民受憲法保障之財產權。（三）次就法律
    適用而言，如法律有所規定且規定相當明確，即應依法予以
    適用，而不可因為其他考量（如：造成一時財政短缺）而不
    依法適用法律規定，除非修法，否則執法之行政機關或裁判
    之司法機關均應接受立法者所制定之法律，此乃三權分立的
    憲政基本原則與精神。有關本件爭議之捐贈公設地之捐贈價
    值，依現行土地稅法第30條之1規定，各級政府受贈土地，
    以贈與契約訂約日當期公告土地現值為準；又遺產及贈與稅
    法第10條第1項雖規定，贈與財產價值計算，以贈與人贈與
    時之時價為準，惟同條第3項卻特別規定，所稱時價，土地
    是以公告現值為準，亦即關於人民贈與土地給政府，於現行
    土地稅法、遺產及贈與稅法均已明定贈與價值為土地公告現
    值，如今主管稅捐之財政部，竟主張捐贈人申報綜合所得稅
    的捐地價值不得以公告現值計算，顯與現行相關法律有所違
    背。換言之，當立法者所制定之法律相當明確時，行政機關
    即應確實遵照依法行政原則，且除非透過修法，實不容行政
    機關因其他考量而作不同且有違法之虞之解釋等語，爰起訴
    求為判決訴願決定及原處分（復查決定含原核定處分）均撤
    銷。
三、被告則以：（一）原告之配偶蕭林秀英於93年11月9日及同
    年月26日匯款予李玉梅，購買李玉梅所有坐落嘉義縣竹崎鄉
    ○○段257地號（應有部分27923/80000）及嘉義縣朴子市鎮
    ○段1791地號（應有部分897/5000）等2筆土地；嗣蕭林秀
    英於93年12月21日及同年月27日將上開2筆土地登記贈與彰
    化縣員林鎮公所，原告93年度申報列舉扣除對政府之捐贈1,
    374,959元，惟原告未依被告95年4月4日財高國稅法字第095
    0013584號函及95年5月22日財高國稅法字第0950031116號函
    提示購買系爭土地之資金來源供核，且系爭2筆土地亦屬公
    共設施保留地，被告乃依財政部92年6月3日台財稅字第0920
    452464號函及94年2月18日台財稅字第09404500070號函以該
    2筆土地93年度公告現值之16％【計算式：（竹崎鄉○○段
    257地號：9,500元/㎡371.92㎡27,923/80,000）16％
    ＋（朴子市鎮○段1791地號：10,000元/㎡79㎡897/5,0
    00）16％】，核定對政府捐贈219,993元，並無不合。（
    二）租稅法所重視者，應為足以表徵納稅能力之經濟，而非
    外觀形式之法律行為，故在解釋適用稅法時，所應根據者為
    經濟實質，不僅止於形式上之公平，應就實質上經濟利益之
    享受者予以課稅，始符實質課稅及公平課稅之原則，司法院
    釋字第420、496及500號解釋可資參照。次按行政解釋係在
    補充法令之效力，當法律有意義不明或不備時，或法條文字
    雖無明文規定，而依論理顯然含有其意義等情況時，均得就
    法律予以解釋。復按對於個人購地捐贈，申報綜合所得稅捐
    贈列舉扣除額，其捐贈金額之計算，所得稅法及其施行細則
    並未明文規定，以往均依據受贈機關核發給捐贈人函件上之
    土地權利價值（土地公告現值），列報捐贈列舉扣除，導致
    高所得者藉由公共設施保留地、道路用地等之市價約為土地
    公告現值16％之特性，大量購置捐贈與政府後，再以捐贈土
    地之公告現值列報綜合所得稅捐贈列舉扣除，以規避綜合所
    得稅負，造成租稅不公及國家鉅額稅收損失；又所得稅第17
    條第1項第2款第2目列舉扣除額中，除保險費、購屋借款利
    息、房屋租金支出應於規定之限額內核實列報外，有關捐贈
    、醫藥及生育費、災害損失、財產交易損失等，依法均應以
    實際支付金額，作為列報之基礎，個人購地捐贈者，其捐贈
    金額之列報，自應以土地之取得成本為準。從而，財政部92
    年6月3日台財稅字第0920452464號函釋，個人以購入之土地
    捐贈，列舉扣除金額之計算，已提出土地取得成本者，以土
    地之取得成本為準；未能提出土地取得成本或土地係受贈取
    得者，依財政部參照捐贈年度土地市場交易情形核定之標準
    認定之。又以公共設施保留地捐贈，申報綜合所得稅捐贈列
    舉扣除額，其捐贈金額之計算，如准其按公告土地現值申報
    列舉扣除額，不啻提供高所得者於生前購入公共設施保留地
    留供其繼承人避稅之租稅規劃空間，從而財政部92年6月3日
    台財稅字第0920452464號函釋，乃財政部基於中央主管機關
    職權，就所得稅法第17條第1項第2款第2目第1小目捐贈列舉
    扣除金額計算之立法意旨所作之解釋，並未增加該法條規定
    所無之限制；而財政部94年2月18日台財稅字第09404500070
    號函釋則係依上開函釋意旨，核定93年度個人捐贈土地列報
    捐贈列舉扣除金額認定之標準為土地公告現值之16％，僅為
    補充財政部92年6月3日台財稅字第0920452464號函釋第3點
    之認定標準，尚無逾越母法規定，亦未違背法規不溯及適用
    原則。本件原告於93年12月間將其93年間取得系爭之公共設
    施保留地，贈與彰化縣員林鎮公所，且登記完成，惟系爭土
    地於捐贈時即為公共設施保留地，又原告雖有捐贈之實，卻
    未能提供土地取得成本之確實證據，是被告乃依首揭規定，
    按系爭土地捐贈時之土地公告現值16％計算捐贈列舉扣除額
    ，並無違誤。（三）按所得稅法與土地稅法、遺產及贈與稅
    法本即分屬不同稅目，其租稅主體、租稅客體、稅基、稅率
    等租稅構成要件均不相同，納稅義務人以購入土地捐贈與政
    府，與所得稅捐贈列舉扣除金額之計算，自應分別適用各該
    稅法之相關規定，是原告於93年度辦理綜合所得稅結算申報
    ，以購入之土地列報捐贈，其列舉扣除金額之計算，自有財
    政部94年2月18日台財稅字第09404500070號函釋之適用。（
    四）又按原告申報與被告核定之系爭捐贈金額，原告應負擔
    之稅負分別如下：１.原告申報土地捐贈金額1,374,959元，
    其綜合所得稅之稅負，計算如下：（1）所得總額2,104,406
    元－【免稅額14,800元＋一般扣除額（土地捐贈）1,374,95
    9元＋薪資特別扣除額75,000元＋儲蓄特別扣除額210,370元
    ＋殘障特別扣除額74,000元】＝所得淨額222,077元；（2）
    所得淨額222,077元6％＝應納稅額13,324元；（3）應納
    稅額13,324元－扣繳稅額160,165元＝應退稅額146,841元。
    ２.被告核定原告捐贈金額219,993元，原告綜合所得稅之稅
    負，其計算詳如核定通知書，應納稅額151,451元－扣繳稅
    額160,165元＝應退稅額8,714元。３.綜上，原告為節省租
    稅負擔138,127元，以1,374,959元（即土地公告現值）之高
    價購買土地捐贈政府，依法有失常理。被告為查明系爭土地
    實際交易價格是否為土地公告現值，二次函請原告提供購買
    土地之款項來源，惟原告均未提供，被告乃依財政部94年2
    月18日台財稅字第09404500070號函釋以該2筆土地93年度公
    告現值之16％，核定捐贈扣除額219,993元，並無不合等語
    ，資為抗辯，並求為判決原告之訴駁回。
四、按「個人之綜合所得稅，就個人綜合所得總額，減除免稅額
    及扣除額後之綜合所得淨額計徵之。」「二、扣除額：納稅
    義務人就左列標準扣除額或列舉扣除額擇一減除外，並減除
    特別扣除額．．．（二）列舉扣除額：１、捐贈：對於教育
    、文化、公益、慈善機構或團體之捐贈總額最高不超過綜合
    所得總額百分之二十為限。但有關國防、勞軍之捐贈及對政
    府之捐獻，不受金額之限制。」分別為所得稅法第13條、第
    17條第1項第2款第2目第1小目所明定。次按「要旨：核定『
    93年度個人捐贈土地列報綜合所得稅捐贈列舉扣除金額認定
    標準』全文內容：個人以購入之土地捐贈而未能提示土地取
    得成本確實證據，或土地係受贈或繼承取得者，除非屬公共
    設施保留地且情形特殊，經稽徵機關研析具體意見專案報部
    核定者外，其綜合所得稅捐贈列舉扣除金額依土地公告現值
    之16％計算。」財政部94年2月18日台財稅字第09404500070
    號函釋在案。
五、經查，原告配偶蕭林秀英於93年10月間向訴外人李玉梅購買
    其所有坐落嘉義縣竹崎鄉○○段257地號（應有部分27923/8
    0000）及嘉義縣朴子市鎮○段1791地號（應有部分897/5000
    ）等2筆土地，嗣蕭林秀英於93年12月21日及同年月27日將
    上開2筆土地登記贈與彰化縣員林鎮公所，原告於93年度綜
    合所得稅結算申報，原申報綜合所得總額2,104,116元，並
    列舉捐贈土地予政府之捐贈扣除額1,374,959元，案經被告
    審核結果，依財政部94年2月18日台財稅字第09404500070號
    函釋規定，以系爭土地公告現值之16％計算，核定捐贈系爭
    土地之扣除額為219,993元，並核定原告當年度綜合所得總
    額為2,104,406元，所得淨額為1,377,043元，補徵稅額零元
    等情，業據兩造分別陳明在卷，復有系爭土地買賣契約書、
    土地登記謄本、土地所有權狀、彰化縣員林鎮公所94年1月3
    日員鎮工字第0930038445號及第0930038447號函、原告綜合
    所得稅結算申報書、被告綜合所得稅核定通知書等影本附原
    處分卷可稽，洵堪認定。
六、按「個人之綜合所得稅，就個人綜合所得總額，減除免稅額
    及扣除額後之綜合所得淨額計徵之。」為所得稅法第13條所
    明定。揆諸其規範意旨，在於個人所得之產生是由個人利用
    社會所提供之營利可能，致個人財產有所增益，就此種社會
    提供之營利可能而生之所得，藉由所得稅法由國家取得參與
    分配之權，此亦為個人所得之社會義務。是以，個人所得之
    獲取，背後有賴國家對生產、職業法律制度之存在，利用國
    家之貨幣政策、商業政策及景氣政策等經濟政策為基礎，藉
    由所得稅法實現個人所得之社會義務，個人因參與市場交易
    而取得個人綜合所得總額，減去免稅額與扣除額之後的餘額
    ，即為個人綜合所得淨額，課徵綜合所得稅（參閱葛克昌著
    ，所得稅與憲法《增訂版》，2003年2月增訂版，第17頁）
    。次按前揭所得稅法第17條第1項第2款第2目第1小目規定：
    「二、扣除額：納稅義務人就左列標準扣除額或列舉扣除額
    擇一減除外，並減除特別扣除額．．．（二）列舉扣除額：
    一、捐贈：對於教育、文化、公益、慈善機構或團體之捐贈
    總額最高不超過綜合所得總額百分之二十為限。但有關國防
    、勞軍之捐贈及對政府之捐獻，不受金額之限制。」之意旨
    ，係鑑於個人對教育、文化、公益、慈善機構或團體之捐贈
    ，或對國防、勞軍之捐贈及對政府之捐獻，係為助益於社會
    及政府機關之行為，具有增進公共利益之內涵，故所得稅法
    乃特別規定，給予免除租稅之優惠措施。此觀司法院釋字第
    565號解釋理由書「依租稅平等原則納稅義務人固應按其實
    質稅負能力，負擔應負之稅捐。惟為增進公共利益，依立法
    授權裁量之範圍，設例外或特別規定，給予特定範圍納稅義
    務人減輕或免除租稅之優惠措施，而為有正當理由之差別待
    遇者，尚非憲法第七條規定所不許。」均本斯旨，即徵明瞭
    。復參以63年12月17修正所得稅法第17條第3款第2目之立法
    理由意旨，乃認為捐贈扣除之限制，原在保障稅收，防止浮
    濫，惟對國防勞軍之捐獻及對政府之捐獻，應無限制必要，
    故修正之。亦即現行所得稅法第17條第1項第2款第2目第1小
    目之規定，為防個人浮濫以捐贈之方式，取得租稅優惠，侵
    害國家稅收，乃限制個人對於教育、文化、公益、慈善機構
    或團體之捐贈總額最高不超過綜合所得總額20％，而個人對
    國防勞軍及政府捐獻，就該部分捐贈扣除額，尚無捐贈總額
    之限制，然而列舉扣除額立法緣由，係以成本支出作為核實
    認列原則，是仍應以成本支出作為核實認列之準據。
七、另按「憲法第十九條規定『人民有依法律納稅之義務』，係
    指人民有依法律所定要件負繳納稅捐之義務或享減免繳納之
    優惠而言。稅法之解釋，應本於租稅法律主義之精神，依各
    該法律之立法目的，衡酌經濟上之意義及實質課稅之公平原
    則為之。」司法院釋字第420號及第496號解釋可資參照。是
    租稅法所重視者，應為足以表徵納稅能力之實質的經濟事實
    ，而非其外觀之法律行為或形式上之登記事項，對實質上相
    同經濟活動所產生之相同經濟利益，應課以相同之租稅，始
    符合租稅法律主義所要求之公平及實質課稅原則。而實質課
    稅原則為租稅法律主義之內涵及當然歸趨，故有關課徵租稅
    構成要件事實之判斷及認定，自亦應以其實質上經濟事實關
    係及所產生之實質經濟利益為準，而非以形式外觀為準，否
    則勢將造成鼓勵投機或規避稅法之適用，無以實現租稅公平
    之基本理念及要求（最高行政法院82年度判字第2410號判決
    參照）。觀之所得稅法第17條第1項第2款第2目第1小目規定
    ，主要目的係在於個人對國防、勞軍之捐贈及對政府之捐獻
    ，係助益於社會及政府機關之行為，具有增進公共利益之內
    涵，故給予免除租稅之優惠措施，惟捐贈土地予政府因有計
    算捐贈土地扣除額之問題，遂發生納稅義務人先按土地公告
    現值10％至12％的低價向地主購入土地，其後捐贈該土地予
    政府，再以該土地之公告現值全部作為列舉捐贈土地之扣除
    額，以降低所得淨額，達到降低所得稅之目的。申言之，納
    稅義務人實際交易成本僅為公告現值之10％至12％，卻以公
    告現值百分之百認列捐贈扣除額，即已構成以迂迴行為或其
    他異常之法形式，而同時卻能減輕或排除與通常法形式相連
    結之稅捐負擔，而屬租稅規避。依所得稅法實質課稅原則，
    計算捐贈土地予政府之扣除額，尚非以形式外觀為準，應以
    其實質上經濟事實為準，否則勢將造成鼓勵投機或規避稅法
    之適用，無以實現租稅公平之基本理念及要求。又財政部92
  　年6月3日台財稅字第0920452464號函釋謂：「主旨：一、自
    93年1月1日起，個人以購入之土地捐贈，已提出土地取得成
    本確實證據者，其綜合所得稅捐贈列舉扣除金額之計算，依
    所得稅法第17條第1項第2款第2目第1小目之規定核實減除；
    購入年度與捐贈年度不同者，其捐贈列舉扣除金額之計算，
    按消費者物價指數調整之，調整金額以千元為單位，未達千
    元者按百元數四捨五入。二、個人以購入之土地捐贈，應檢
    附左列文件：（一）受贈機關、機構或團體開具領受捐贈之
    證明文件。（二）購入該捐贈土地之買賣契約書及付款證明
    ，或其他足資證明文件。三、個人以購入之土地捐贈未能提
    具土地取得成本確實證據或土地係受贈取得者，其捐贈列舉
    扣除金額之計算，稽徵機關得依本部核定之標準認定之。該
    標準由本部各地區國稅局參照捐贈年度土地市場交易情形擬
    訂，報請本部核定。」仍係以捐贈者取得土地之確實成本，
    為核實列報扣除額之憑據，而在捐贈者無從取具成本證據或
    無償受贈情形，此函釋明定捐贈列舉扣除金額之計算方式，
    採推計扣除方式，即列舉扣除金額之計算，稽徵機關得依財
    政部核定之標準認定之。該標準由財政部各地區國稅局參照
    捐贈年度土地市場交易情形擬訂，報請財政部核定實施。易
    言之，在無從取具土地取得成本確實證據或土地係無償受贈
    取得時，稽徵機關即應依財政部核定之標準認定扣除額。準
    此，財政部本於行政主管機關之地位，就如何貫徹所得稅法
    第17條第1項第2款第2目第1小目規定之執行，衡諸經濟上之
    意義及實質課稅之公平原則，並參酌各地區稅捐稽徵機關轄
    區內93年度土地市場交易之實際情形，作成財政部94年2月1
    8日台財稅字第09404500070號函釋，關於捐贈土地予政府之
    列舉扣除額之計算，如係屬個人購入之土地捐贈應提示土地
    取得成本確實證據，核實認列；如土地係受贈或繼承取得者
    ，除非屬公共設施保留地且情形特殊，經稽徵機關研析具體
    意見專案報部核定者外，其綜合所得稅捐贈列舉扣除金額依
    土地公告現值之16％計算，作為列舉扣除額標準，核該函釋
    意旨，即本於列舉扣除額應以成本支出概念作為核實認列原
    則，與法規原意尚無違背，自無增加法律所無之限制，亦符
    合租稅法律主義內涵及實質課稅原則之精神。是原告主張財
    政部92年6月3日台財稅字第0920452464號函釋及94年2月18
    日台財稅字第09404500070號函釋均係無法律授權而限制人
    民權利，增加所得稅法第17條所無之限制，有違法律保留原
    則云云，要非可採。
八、查，本件原告雖檢具系爭土地買賣契約書、交款備忘錄、匯
    款單、土地所有權狀及受贈機關證明文件等影本，以證明其
    配偶蕭林秀英取得系爭土地之成本為土地公告現值總額1,37
    4,959元。然由系爭土地買賣契約書所載內容觀之，該契約
    書係於93年10月14日簽訂，買賣總價為1,374,959元，其第3
    條明定：「付款方式：一、本契約簽訂後，甲方（即原告之
    配偶蕭林秀英）應給付乙方（即訴外人李玉梅）價款之一部
    分計新台幣肆拾貳萬肆仟玖佰伍拾玖元整（含定金），乙方
    亦即日親收足訖。二、第2次付款：訂於『增值稅單核下後7
    日內』，甲方再付新台幣伍拾肆萬元整予乙方。三、第3次
    付款：即尾款計新台幣肆拾壹萬元整。『產權移轉』移轉登
    記至甲方或甲方指定第三人名義時‧‧‧日內一次給付。」
    而該契約書第12條卻又記載：「付款期數變更。甲乙雙方依
    第參條約定之付款期數因故改為二期給付：第一期款（簽約
    款）甲方須支付新台幣肆拾貳萬肆仟玖佰伍拾玖元正予乙方
    。第二期款（即尾款）甲方須支付新台幣玖拾伍萬元正予乙
    方。」足見上開契約書第12條規定乃係簽約之後，再行補記
    ，否則當事人自可在第3條付款約定時，直接將第12條之內
    容填上，而不必先為第3條之記載，再以第12條之約定加以
    變更，多此一舉，故當事人將來履約之依據應以第12條之約
    定為準。然上開契約書第12條之約定，卻僅約定付款之金額
    ，而未約定付款之日期，已有違常情；參以原告提出之交款
    備忘錄及匯款單所載，原告第1次付款日期為93年11月9日，
    付款金額424,959元；第2次付款日期為同年月26日，付款金
    額95萬元；而系爭土地所有權移轉登記日期，其中和平段25
    7地號土地係於93年11月10日登記完畢，鎮安段1791地號土
    地則於同年月11日登記完畢，此有嘉義縣朴子地政事務所及
    竹崎地政事務所網路申領（異動索引）等影本附本院卷為憑
    。綜上可知原告第1次付款之日期與系爭土地買賣簽約日期
    ，已相隔近1個月，其第2次付款之日期亦與土地所有權移轉
    登記完畢日期相距約15日，則由原告上開簽約、付款及辦理
    移轉登記之過程觀之，其付款情形顯與一般土地買賣係於簽
    約時先付訂金，尾款則於土地所有權移轉登記完畢時付清之
    情形，並不相符，而有違常理。又原告之配偶蕭林秀英於簽
    約時另開立一紙金額1,374,959元之本票作為擔保乙節；按
    一般土地買賣均由專業之土地代書代辦手續，因土地價值高
    ，故買賣價金大多會約定分期給付，並於土地所有權登記完
    畢時，付清尾款，若買方有資金不足之情形，亦會以設定抵
    押貸款之方式，向銀行借款付清尾款，且於買方付清尾款之
    後，代書才會將已辦妥之土地所有權狀等資料交給買方，完
    成土地交易，在此情形下，因付款及過戶之期限不長，且賣
    方之價金請求權在履約過程中，已經由分期付款方式取得部
    分價金，買方未付清尾款時，亦無法取得已完成過戶之資料
    ，故賣方之價金請求權經由上開交易機制，相對地已獲得保
    障，故一般土地交易與民間借款習慣開立本票作擔保之情形
    不同，幾無以開立本票之方式，作為買方擔保付款之工具；
    縱使賣方仍認為有需要以開立本票之方式擔保其價金之支付
    ，按常理買方亦應按契約約定之付款日期及金額，開立相同
    日期及金額之本票作為賣方求償之擔保，而賣方亦應於每次
    收受價款時，立即將已收款項之本票交還予買方，始符事理
    之常。然查，本件蕭林秀英卻合併開立一紙與買賣價金金額
    相同之本票，作為付款之擔保，亦與常理有違。
九、又原告及其配偶蕭林秀英均住高雄市，而系爭土地係坐落嘉
    義縣，且均屬公共設施保留地（道路用地），此有嘉義縣竹
    崎鄉及朴子市都市計畫土地使用分區證明書等影本附原處分
    卷可參。按道路用地僅能作為道路使用，不能作為其他用途
    ，故一般公共設施保留地除供人作為租稅規劃，用以抵稅減
    輕稅賦負擔外，幾無人會購買此種土地，故其市價均遠低於
    其公告現值，此乃眾所週知之事實，本件原告及其配偶乃居
    住高雄市，亦無遠至嘉義縣購買道路用地之需要；參以系爭
    土地於93年11月10日及11日移轉登記給蕭林秀英後，旋於同
    年月12日由蕭林秀英向彰化縣員林鎮公所申請辦理捐贈，並
    以該捐贈土地之公告現值列報當年度綜合所得稅扣除額乙節
    ，亦有彰化縣員林鎮公所93年11月15日員鎮工字第09300326
    77號、第0930032679號函及結算申報書等影本附原處分卷可
    稽。足見蕭林秀英購買系爭土地之目的係為規劃減輕其綜合
    所得稅之稅負至為明顯。然本件若依原告所申報，以系爭土
    地公告現值為捐贈扣除額，原告93年度綜合所得稅應納稅額
    為13,324元，應退稅額為146,841元，若其未捐贈系爭土地
    列報扣除額，其當年度應納稅額亦不會超過20萬元，亦即原
    告因捐贈系爭土地可節省租稅負擔並不會超過20萬元，而原
    告為節省該租稅負擔，卻以1,374,959元之高價購買系爭土
    地捐贈政府，顯有違常理。則本件原告之配偶蕭林秀英購買
    系爭土地之價額，既有上開諸多不合常理之情形，且其亦無
    法就其匯款給系爭土地出賣人李玉梅之款項來源，提供證據
    資料以供查核，是尚難僅憑其匯款資料，即認定系爭土地確
    係以相當於土地公告現值之價格取得。本件原告既無法提出
    系爭土地取得成本之確實證據，是其捐贈列舉扣除金額之計
    算，仍應由稽徵機關得依財政部核定之標準認定，要無疑義
    。本件贈與年度為93年度，該年度之「個人捐贈土地列報綜
    合所得稅捐贈列舉扣除金額認定標準」經財政部94年2月18
    日台財稅字第09404500070號函規定，個人以購入之土地捐
    贈而未能提示土地取得成本確實證據，或土地係受贈或繼承
    取得者，除非屬公共設施保留地且情形特殊，經稽徵機關研
    析具體意見專案報部核定者外，其綜合所得稅捐贈列舉扣除
    金額依土地公告現值之16％計算。則被告依財政部核定之93
    年度列舉扣除金額為認定標準按土地公告現值之16％計算列
    舉扣除額，尚非無憑。
十、綜上所述，原告之主張既無可採。從而，被告依所得稅法第
    17條第1項第2款第2目第1小目及財政部94年2月18日台財稅
    字第09404500070號函意旨，以93年度個人捐贈土地列報捐
    贈列舉扣除金額認定之標準為土地公告現值之16％，核定原
    告93年度捐贈土地之扣除額為219,993元，並核定原告當年
    度綜合所得總額為2,104,406元，所得淨額為1,377,043元，
    補徵稅額零元，並無違誤；復查決定及訴願決定予以維持，
    亦無不合。原告起訴意旨求為撤銷，為無理由，應予駁回。
    並不經言詞辯論為之。
十一、又本件事證已明，兩造其餘攻擊防禦方法，核與判決結果
    不生影響，爰不再逐一論述，附此敘明。
十二、據上論結，本件原告之訴為無理由，依行政訴訟法第233
    條第1項、第236條、第195條第1項後段、第98條第3項前段
    ，判決如主文。
中　　華　　民　　國　　96　　年　 　6　　月　 28  　 日
                              法  官　李協明
以上正本係照原本作成。
如不服本判決，應於送達後20日內，向本院提出上訴狀並表明上
訴理由，如於本判決宣示後送達前提起上訴者，應於判決送達後
20日內補提上訴理由書（須按他造當事人人數附繕本）。
提起上訴應預繳送達用雙掛號郵票7份（每份34元）。
中　　華　　民　　國　　96　　年　 　6　　月　 28  　 日
　　　　　　　　　　　　　　　書記官  周良駿
附註:
行政訴訟法第235條（第1項、第2項）:
對於適用簡易程序之裁判提起上訴或抗告，須經最高行政法院之
許可。
前項許可，以訴訟事件所涉及之法律見解具有原則性者為限。
